---
title: "GISSB - Netverksanalyse i R"
author: "Sindre Mikael Haugen"
date: "`r Sys.Date()`"
output: 
  rmarkdown::html_vignette:
    toc: true
resource_files:
  - vignettes/unnamed-chunk-6-1.png
vignette: >
  %\VignetteIndexEntry{GISSB - Netverksanalyse i R}
  %\VignetteEngine{knitr::rmarkdown}
  %\VignetteEncoding{UTF-8}
---

```{r setup, include = FALSE}
knitr::opts_chunk$set(
  collapse = TRUE,
  comment = "#>",
  fig.width = 5, fig.height = 5
)
```

`GISSB` er en pakke som inneholder GIS-funksjoner i R. I denne vignetten demonstreres det hvordan GISSB kan brukes til å gjennomføre nettverksanalyser i R.

Pakken inneholder følgende funksjoner:

+ `address_to_coords`
+ `coords_to_google`
+ `vegnett_to_R`
+ `coords_to_node`
+ `shortest_path_igraph`
+ `path_leaflet`
+ `shortest_path_cppRouting`

Ved å bruke disse funksjonene kan man bl.a. finne koordinater til adresser og beregne kjøretid og -avstand mellom disse ved å bruke vegnettet (NVDB Ruteplan nettverksdatasett). Dette kan være nyttig dersom man f.eks. ønsker å analysere regionale forskjeller i befolkningens tilgang til offentlige tjenester.

Se [Avstand til fødested](https://github.com/statisticsnorway/geostat-wp2/blob/master/analysis/Avstand%20til%20f%C3%B8dested.ipynb) for et eksempel der denne pakken har blitt brukt i et produksjonsløp (kun tilgjengelig for ansatte i SSB).

## Finne koordinater til adresser (`address_to_coords`)

Funksjonen `address_to_coords` bruker [Kartverkets adresse-API](https://ws.geonorge.no/adresser/v1/#/) for å finne koordinater til adresser. Denne API-en krever nettilgang og baserer seg på matrikkelen, som er Norges offisielle eiendomsregister og inneholder alle offisielle adresser med tilhørende koordinater. Ved å skrive inn postnummer og adresse returneres et [sf-objekt](https://r-spatial.github.io/sf/articles/sf1.html) med koordinatene til denne adressen.

Standardverdi for projeksjonen av koordinatene er satt til [CRS 25833](https://epsg.io/25833). Dette er det offisielle koordinatsystemet i Norge og brukes i de fleste norske kartfiler. 

```{r, include=FALSE}

library(tidyverse)
library(GISSB)

# Laster inn filene #
# vegnett <- sf::read_sf("C:/Users/rdn/Downloads/Samferdsel_0000_Norge_25833_NVDBRuteplanNettverksdatasett_FGDB/vegnettRuteplan_FGDB_20210528.gdb", 'ERFKPS')

# OBS
# graph <- readRDS(file = "C:/Users/rdn/Documents/Kart/Vegnett/graph.rds")
# nodes <- readRDS(file = "C:/Users/rdn/Documents/Kart/Vegnett/nodes.rds")
# edges <- readRDS(file = "C:/Users/rdn/Documents/Kart/Vegnett/edges.rds")
# graph_cppRouting_minutes <- readRDS(file = "C:/Users/rdn/Documents/Kart/Vegnett/graph_cppRouting_minutes.rds")
# graph_cppRouting_meters <- readRDS(file = "C:/Users/rdn/Documents/Kart/Vegnett/graph_cppRouting_meters.rds")

```

```{r, eval=TRUE}
fra <- GISSB::address_to_coords(zip_code = "0177",
                         address = "Akersveien 26")

fra

til <- GISSB::address_to_coords(zip_code = "2211",
                         address = "Otervegen 23")

til
```

Det er også mulig å benytte [CRS 4326](https://epsg.io/4326) for å plassere koordinatene på kart med åpen kildekode (som f.eks. [Leaflet](https://rstudio.github.io/leaflet/)) eller for å enklere søke opp koordinater i Google Maps. Koordinatsystemet CRS 4326 er derimot ikke metrisk og man kan derfor ikke måle avstander i meter når man bruker dette. Derfor anbefales det kun å bruke CRS 4326 i forbindelse med visualisering.

For å få koordinatene med CRS 4326 må dette spesifiseres i funksjonen `address_to_coords`. Det er også mulig å angi en vektor med flere postnummere og adresser for å få oppgitt koordinatene til flere adresser:

```{r, eval=TRUE}
postnummere = c("0177", "2211")
adresser = c("Akersveien 26", "Otervegen 23")

fra_4326 <- GISSB::address_to_coords(zip_code = postnummere,
                         address = adresser,
                         crs_out = 4326)
fra_4326
```

Etter å ha omgjort koordinatene til CRS 4326 kan de plasseres på internasjonale kart, her med pakken Leaflet:

```{r, eval=TRUE}
leaflet::leaflet(width = "100%") %>%
  leaflet::addTiles() %>%
  leaflet::addMarkers(data = fra_4326$geometry)
```

## Søke opp koordinater i Google Maps (`coords_to_google`)

Når man skal kombinere ulike datakilder er det viktig at alle filene er angitt med samme koordinatsystem. Om man derfor ønsker å beholde sf-objektet med CRS 25833, men ønsker å legge til en kolonne med koordinatene i CRS 4326 (som er enklere å klippe og lime inn i Google Maps) kan man bruke funksjonen `coords_to_google`. Da legges det til en kolonne som heter `coords_google`.

```{r, eval=TRUE}
fra <- GISSB::coords_to_google(fra)
fra$coords_google

til <- GISSB::coords_to_google(til)
til$coords_google
```

## Databehandling av vegnettet (`vegnett_to_R`)

For å beregne kjøretid og -avstand mellom ulike koordinater benyttes vegnettet lastet ned fra [Geonorge](https://kartkatalog.geonorge.no/metadata/nvdb-ruteplan-nettverksdatasett/8d0f9066-34f9-4423-be12-8e8523089313/). Når man laster inn vegnettsfilen som et sf-objekt ser den slik ut (OBS: det kan ta ca. 3 minutter å laste inn filen):

```{r, eval=FALSE}
vegnett <- sf::read_sf("vegnettRuteplan_FGDB_20210528.gdb", 'ERFKPS')

ggplot() +
  ggplot2::geom_sf(data = vegnett)
```

```{r, echo=FALSE, error = TRUE, out.width = "100%"}
knitr::include_graphics(paste0(here::here(), "/vignettes/images/unnamed-chunk-6-1.png"))
```

Vegnettet består av punkter som er plassert ca. 50 meter fra hverandre. Disse punktene kalles for noder. Lenkene som forbinder nodene/punktene sammen heter edges. For en mer detaljert gjennomgang av strukturen til vegnettet og hvordan dette blir behandlet med funksjonen `vegnett_to_R`, se [her](https://github.com/statisticsnorway/geostat-wp2/blob/3272bbb87bad79b3f976a83923da39b023973e36/analysis/Demo_databehandling.ipynb).

For at vegnettet skal kunne brukes til nettverksanalyser i R må dataene behandles og formatet omgjøres (med funksjoner bl.a. fra pakkene [igraph](https://igraph.org/r/) og [cppRouting](https://github.com/vlarmet/cppRouting/blob/master/README.md)). Denne databehandlingen av vegnettet er samlet i funksjonen `vegnett_to_R`. Resultatet er en liste med følgende objekter:

+ [1] `graph` (tbl_graph)
+ [2] `nodes` (sf)
+ [3] `edges` (data.frame)
+ [4] `graph_cppRouting_minutes` (cppRouting)
+ [5] `graph_cppRouting_meters` (cppRouting)

Objektene `nodes` og `edges` benyttes for å plassere koordinatene til sitt nærmeste punkt i vegnettet med funksjonen `coords_to_node`.

Objektet `graph` benyttes for å beregne korteste kjøretid/-vei i meter eller minutter med funksjonen `shortest_path_igraph`. Denne benyttes også for å vise hvilke noder i hvilken rekkefølge som utgjør den korteste kjøreruten mellom to punkter i vegnettet.

Objektet `graph_cppRouting_minutes` benyttes for å beregne korteste kjøretid i minutter med funksjonen `shortest_path_cppRouting`. Tilsvarende benyttes objektet `graph_cppRouting_meters` for å beregne korteste kjøreavstand i meter.

```{r, eval=FALSE}
vegnett_list <- vegnett_to_R(vegnett = vegnett_sampledata,
                            year = 2021,
                            fromnodeID = "FROMNODEID",
                            tonodeID = "TONODEID",
                            FT_minutes = "FT_MINUTES",
                            TF_minutes = "TF_MINUTES",
                            meters = "SHAPE_LENGTH")

graph <- vegnett_list[[1]]
nodes <- vegnett_list[[2]]
edges <- vegnett_list[[3]]
graph_cppRouting_minutes <- vegnett_list[[4]]
graph_cppRouting_meters <- vegnett_list[[5]]
```

Merk at vegnettsfilene fra Geonorge endret struktur og kolonnenavn i 2022. Standardverdiene for funksjonen `vegnett_to_R` er gyldige for den nye strukturen, mens for vegnett fra 2021 og tidligere må følgende argumenter spesifiseres: `year = 2021`, `fromnodeID = "FROMNODEID"`, `tonodeID = "TONODEID"`, `FT_minutes = "FT_MINUTES"`, `TF_minutes = "TF_MINUTES"` og `meters = "SHAPE_LENGTH"`. 

Det er også mulig å legge til "turn restrictions" i vegnettet. Dette finnes som et separat kartlag i .gdb-filene man laster ned fra Geonorge. Disse filene inneholder mange feil (?) og derfor anbefales det ikke å ta disse i bruk (før problemene har blitt løst). Om man allikevel ønsker å teste med "turn restrictions" må man laste inn kartlaget i et objekt som heter `turn_restrictions` og sette argumentet `turn_restrictions = TRUE` i funksjonen `vegnett_to_R`. 

## Knytte koordinater til vegnettet (`coords_to_node`)

For å kunne beregne kjøretid/-vei fra et valgt start- og stoppunkt (uten å vite hvilken node-ID disse har) må man knytte adressene man ønsker å analysere til deres nærmeste punkt i vegnettet. Dette gjøres ved å finne hvilken node som er den nærmeste et gitt koordinatpunkt (X og Y) i vegnettet. Ved å bruke funksjonen `knn` fra pakken [nabor](https://rdrr.io/cran/nabor/man/knn.html) finner man det nærmeste punktet i meter (målt i luftlinje) fra et gitt koordinatpunkt. `knn = 1` betyr at man kun er interessert i å lokalisere det nærmeste punktet til koordinatene og dette er satt som standardverdi i funksjonen `coords_to_node`. Dersom denne settes til et annet tall (gjøres ved å endre argumentet `knn = X` i funksjonen) finner man det nærmeste punktet (`knn = 1`), to nærmeste punktene (`knn = 2`), tre nærmeste punktene (`knn = 3`) osv. Dette kan være nyttig dersom det nærmeste punktet i vegnettet ikke finner en gyldig rute pga. enveiskjørte veier eller andre brudd i vegnettet.

I funksjonen `coords_to_node` legger man inn et sf-objekt (med CRS 25833) som inneholder koordinatene til ett eller flere punkter. Resultatet er et objekt (data.frame) der node-ID-en til den nærmeste noden til koordinatene målt i luftlinje har blitt lagt til (`from_node`/`to_node`). I tillegg viser kolonnen `dist_coord_node_from`/`dist_coord_node_to` hvor mange meter det er i luftlinje mellom koordinatene og det nærmeste punktet i vegnettet til hvert koordinatpunkt. Dette kan være nyttig for å avgjøre om det er enkelte koordinater som har blitt tildelt noder som er for langt unna den opprinnelige plasseringen (og som man dermed kan vurdere å utelate fra den videre analysen).

For å benytte funksjonen `coords_to_node` må objektene `nodes` og `edges` (som lages med funksjonen `vegnett_to_R`) være lastet inn.

```{r, eval=FALSE}
from_node <- GISSB::coords_to_node(coords = fra, direction = "from")
from_node

to_node <- GISSB::coords_to_node(coords = til, direction = "to")
to_node
```

Vegnettet består av flere mindre deler/vegnett der flere av disse ikke har noen tilknytning til hverandre. Dersom man har et startpunkt som tilhører en annen del av vegnettet enn stoppunktet vil det ikke være mulig å finne en gyldig rute mellom disse. Se mer om dette under "Ett eller flere separate vegnett?" [her](https://github.com/statisticsnorway/geostat-wp2/blob/master/analysis/Demo_databehandling.ipynb). Ved å legge til argumentet `membership = TRUE` begrenses listen over hvilke noder man leter etter til å kun gjelde noder som er tilknyttet samme del av vegnettet som enten start- eller stoppnoden. Dette kan bare gjøres for enten "from" eller "to" og koden som har angitt argumentet `membership = FALSE` må kjøres før koden som har `membership = TRUE`:

```{r, eval=FALSE}
from_node <- GISSB::coords_to_node(coords = fra, direction = "from", membership = FALSE)

to_node <- GISSB::coords_to_node(coords = til, direction = "to", membership = TRUE)
```

## Beregne korteste kjøretid og -avstand med tidygraph (`shortest_path_igraph`)

Når man har en node-ID for både et start- og stoppunkt kan man benytte funksjonen `shortest_path_igraph` for å beregne den korteste kjøreavstanden mellom disse. For å beregne korteste kjøretid i minutter angis argumentet `unit = "FT_MINUTES"` (standardverdi), mens `unit = "LENGTH"` beregner korteste kjøreavstand i meter.

For å kjøre koden må objektet `graph` (som lages med funksjonen `vegnett_to_R`) være lastet inn.

OBS: `shortest_path_igraph` fungerer ikke med vektorer, dvs. en liste over flere fra- eller til-noder. Med `shortest_path_igraph` er det altså kun mulig å beregne avstander én til én. For å beregne avstand med flere fra- og/eller til-noder brukes funksjonen `shortest_path_cppRouting` (se nedenfor).

```{r, eval=FALSE}
avstand_min <- GISSB::shortest_path_igraph(from_node_ID = from_node$from_node,
                           to_node_ID = to_node$to_node,
                           unit = "minutes",
                           path = F)

paste0(round(avstand_min$length, digits = 1), " minutter / ",
       substr(avstand_min$length/60, 1, 1),
       " timer og ",
       round(avstand_min$length, digits = 0)-as.numeric(substr(avstand_min$length/60, 1, 1))*60, " minutter")

avstand_meter <- GISSB::shortest_path_igraph(from_node_ID = from_node$from_node,
                                 to_node_ID = to_node$to_node,
                                 unit = "meters",
                                 path = F)

paste0(round(avstand_meter$length, digits = 1), " meter / ",
       round(avstand_meter$length/1000, digits = 1), " km."
       )

```

For å få oppgitt hvilke noder i hvilken rekkefølge som utgjør den korteste ruten mellom start- og stoppunktet legges argumentet `path = TRUE` til:

```{r, eval=FALSE}
path <- GISSB::shortest_path_igraph(from_node_ID = from_node$from_node,
                           to_node_ID = to_node$to_node,
                           unit = "minutes",
                           path = TRUE)

path$epath
```

Det er mulig å visualisere kjøreruter laget med funksjonen `shortest_path_igraph` (der `path = TRUE`) ved å bruke funksjonen `path_leaflet`:

```{r, eval=FALSE}
GISSB::path_leaflet(path)
```

## Beregne korteste kjøretid og -avstand med cppRouting (`shortest_path_cppRouting`)

Det er mulig å bruke funksjonen `shortest_path_igraph` til å beregne kjøretid/-vei, men dette kan ta veldig lang tid dersom man skal beregne kjøreruter mellom mange koordinater. Derfor er det best å heller bruke funksjonen `shortest_path_cppRouting`. Denne funksjonen bruker pakken [cppRouting](https://github.com/vlarmet/cppRouting/blob/master/README.md) som benytter et annet format på dataene som krever mindre minne og benytter parallellprosessering, noe som gjør at kjøringene går mye raskere. I tillegg lagres ikke informasjonen om selve ruten, kun avstanden mellom start- og stoppunktene i minutter eller meter. Dette er en fordel mtp. på tiden det tar å kjøre koden, men ulempen er at man ikke får sjekket hvilke veglenker hver rute består av. Dette kan derfor funksjonen `shortest_path_igraph` (med `path = TRUE`) brukes til dersom man ønsker å kontrollere eller visualisere kjøreruter mellom ett startpunkt og ett stoppunkt.

I funksjonen `shortest_path_cppRouting` kan man legge inn vektorer med flere noder i både argumentene `from_node` og `to_node`. Det betyr at dersom man legger inn to noder i `from_node` og fire noder i `to_node` beregnes den korteste kjøreruten fra begge startnodene til alle de fire stoppnodene. Resultatet blir et objekt med åtte rader. Om man kun er interessert i den korteste kjøreavstanden fra hver av startnodene til én av stoppnodene legger man inn argumentet `dist = "min"` i funksjonen. Om man derimot vil ha hvilken av stoppnodene som har lengst kjøreavstand per startnode settes `dist = "max"`.

For å beregne korteste kjøretid i minutter med `shortest_path_cppRouting` settes `graph_cppRouting = graph_cppRouting_minutes`, mens `graph_cppRouting = graph_cppRouting_meters` beregner korteste kjøreavstand i meter. Objektet/objektene `graph_cppRouting_minutes`/`graph_cppRouting_meters` må være lastet inn (gjøres med funksjonen `vegnett_to_R`) før funksjonen `shortest_path_cppRouting` kan brukes.

```{r, eval=FALSE}
avstand_cpp_min <- GISSB::shortest_path_cppRouting(from_node$from_node,
                                       to_node$to_node,
                                       unit = "minutes", 
                                       graph_cppRouting_object = graph_cppRouting_minutes)

avstand_cpp_min

avstand_cpp_meter <- GISSB::shortest_path_cppRouting(from_node$from_node,
                                       to_node$to_node,
                                       unit = "meters", 
                                       graph_cppRouting_object = graph_cppRouting_meters)

avstand_cpp_meter
```

## Eksempel

I dette eksempelet beregnes korteste og lengste kjøretid fra to adresser ("Akersveien 26, 0177" og "Otervegen 23, 2211") til syv ulike adresser (fødestuer). 

```{r, eval=FALSE}

adresser <- c("Sykehusveien 25",
              "Sognsvannsveien 20",
              "Kirkeveien 166",
              "Parkvegen 35",
              "Kirkevegen 31",
              "Sjukehusveien 9",
              "Sogneprest Munthe-Kaas vei 100")

postnummere <- c("1474",
              "0372",
              "0450",
              "2212",
              "2413",
              "2500",
              "1346")

til <- GISSB::address_to_coords(zip_code = postnummere,
                         address = adresser) %>%
  GISSB::coords_to_google()

to_node <- GISSB::coords_to_node(coords = til, direction = "to", membership = F)

to_node

fra <- GISSB::address_to_coords(zip_code = c("0177", "2211"),
                         address = c("Akersveien 26", "Otervegen 23")) %>%
  GISSB::coords_to_google()

from_node <- GISSB::coords_to_node(coords = fra, direction = "from", membership = T)

from_node

avstand_cpp <- GISSB::shortest_path_cppRouting(unique(from_node$from_node),
                                       unique(to_node$to_node),
                                       unit = "minutes")
avstand_cpp

avstand_cpp_min <- GISSB::shortest_path_cppRouting(unique(from_node$from_node),
                                       unique(to_node$to_node),
                                       unit = "minutes",
                                       dist = "min")
avstand_cpp_min

avstand_cpp_max <- GISSB::shortest_path_cppRouting(unique(from_node$from_node),
                                       unique(to_node$to_node),
                                       unit = "minutes",
                                       dist = "max")
avstand_cpp_max



```
